臺灣臺南地方法院民事判決
110年度訴字第1924號
原      告  王何格  

訴訟代理人  李汶宜律師
被      告  范羽茜  


            王昱傑  
上列當事人間請求塗銷所有權移轉登記等事件，經本院於民國11
1年1月17日言詞辯論終結，本院判決如下：
    主    　文
一、原告之訴暨假執行之聲請均駁回。
二、訴訟費用由原告負擔。
    事實及理由
壹、程序方面：
一、按訴狀送達後，原告不得將原訴變更或追加他訴，但請求之
    基礎事實同一者、擴張或減縮應受判決事項之聲明者，因情
    事變更而以他項聲明代最初之聲明者，不在此限，民事訴訟
    法第255條第1項第2款、第3款、第4款分別定有明文。查原
    告起訴時原聲明：㈠被告王文周（已於民國110年10月17日死
    亡）於110年9月10日就坐落於臺南市○○區○○段000000地號（
    嗣經重測後，變更為臺南市○○區○○○段000地號）土地（權利
    範圍全部，下稱系爭土地）所為之所有權移轉行為，應予撤
    銷。㈡註銷被告王文周將系爭土地於110年9月10日，經臺南
    市麻豆地政事務所（下稱麻豆地政事務所）以贈與（買賣）
    為登記原因所為之所有權移轉登記塗銷（營司調字卷第13至
    17頁）。嗣以民事準備狀將訴之聲明變更、追加為：㈠被告
    二人應將系爭土地之所有權移轉登記予原告（訴字卷第27至
    30頁）。核原告前述所為，均是針對系爭土地所有權於110
    年9月10日由原告名下移轉登記至王文周名下一事所生，且
    因重測而致系爭土地之地號發生變更，核與首揭規定相符，
    自應准許。
二、原告於判決確定前，得撤回訴之全部或一部。但被告已為本
    案之言詞辯論者，應得其同意；訴之撤回應以書狀為之，民
    事訴訟法第262條第1項、第2項本文分別定有明文。原告起
    訴時原列王文周為被告，惟於本案行言詞辯論前，已以民事
    準備狀撤回對於王文周之起訴（訴字卷第27至28頁），核與
    前揭規定相符，應予准許。
貳、實體方面：
一、原告起訴主張：
　㈠王文周於110年8月26日載原告至臺南○○○○○○○○申請印鑑證明
    ，同日並要求原告交付系爭土地所有權狀、印鑑章及身分證
    ，惟王文周並未經原告授權或委託，竟於110年9月9日擅以
    受贈人兼代理人之名義自居，自行持系爭土地所有權贈與移
    轉契約及印鑑證明書，向麻豆地政事務所申請將系爭土地移
    轉登記予己，並經麻豆地政事務所於同年月10日完成以贈與
    為原因之移轉登記（下稱系爭移轉登記行為）。
　㈡原告直至110年10月25日與系爭土地鄰地所有權人在麻豆地政
    事務所進行界址調解時，始知悉王文周已死亡，而系爭土地
    所有權已由被告二人以繼承為原因辦理移轉登記於自身名下
    。
　㈢系爭移轉登記行為既未獲得原告事前同意或事後承認，則依
    民法第106條、170條規定，對原告不生效力，已屬無效，原
    告得依民法第767條規定，請求被告二人將系爭土地之所有
    權移轉登記予原告等語。
　㈣聲明：
　⒈被告二人應將系爭土地之所有權移轉登記予原告。
　⒉願供擔保，請准宣告假執行。　　　　
二、被告二人則抗辯以：系爭移轉登記行為是原告跟王文周一起
    到戶政事務所、稅捐處、地政事務所辦理的，整個過程原告
    都是知情，出於自願所為。因此，王文周過世後，系爭土地
    由被告二人繼承並無違法等語，並聲明：㈠原告之訴駁回。㈡
    如受不利判決，願供擔保請准宣告免為假執行。　
三、得心證之理由：
　㈠針對原告主張系爭土地原登記於其名下，因系爭移轉登記行
    為而變更登記為王文周所有，之後王文周死亡，由被告二人
    繼承取得並已辦理繼承登記完畢等情，有系爭土地登記第一
    類謄本、地籍異動索引、王文周以及被告二人戶籍謄本、王
    文周繼承系統表、繼承事件公告查詢結果各1份（營司調字
    卷第73至84頁；訴字卷第39至49頁）在卷可憑，且為被告二
    人所無爭執，是此部分事實自能先予認定。
　㈡按當事人主張有利於己之事實者，就其事實有舉證之責任，
    民事訴訟法第277條前段定有明文。而民事訴訟如係由原告
    主張權利者，應先由原告負舉證之責，若原告先不能舉證，
    以證實自己主張之事實為真實，則被告就其抗辯事實即令不
    能舉證，或其所舉證據尚有疵累，亦應駁回原告之請求（最
    高法院17年上字第917號民事判決意旨可資參照）。次按私
    文書經本人或其代理人簽名、蓋章者，推定為真正，民事訴
    訟法第358條第1項亦有明文。又印章由自己蓋用，或由有權
    使用之人蓋用為常態，由無權使用之人蓋用為變態，故主張
    該變態事實之當事人，自應負舉證責任。因此，原告不否認
    王文周辦理系爭移轉登記行為所填載之土地登記申請書、土
    地所有權贈與移轉契約書上原告姓名之印文為原告印鑑章所
    生，此並有印鑑證明申請書、土地登記申請書、土地所有權
    贈與移轉契約書各1份（訴字卷第33至38頁）在卷可查，則
    原告主張系爭土地由王文周於未經其授權或委託下逕自辦理
    系爭移轉登記行為，此有利於原告之情事當應由原告負擔舉
    證之責。
　㈢經查，原告於110年10月27日之民事起訴狀中主張「王文周利
    用原告不識字之因素，在未經原告同意下，於110年8月間自
    行拿取原告身分證、印鑑證明、土地所有權狀及謄本等相關
    資料，於110年8月27日、9月9日及9月10日與被告二人前往
    麻豆地政事務所辦理系爭移轉登記行為」（營司調字卷第15
    至17頁）；於110年12月24日之民事準備狀主張「系爭土地
    因地籍圖重測後，而與鄰地界址糾紛，王文周遂告知原告其
    可代為處理界址糾紛，於110年8月26日竟載原告至臺南○○○○
    ○○○○申請印鑑證明，同日要求原告交付系爭土地所有權狀、
    印鑑章及身分證，並於110年9月9日自行辦理系爭移轉登記
    行為」（訴字卷第27至28頁）；原告於111年1月17日言詞辯
    論期日時則陳稱：「這間房子我兒子說有4坪要過給我，我
    才把印章、證件拿給王文周跟被告范羽茜，王文周竟然把系
    爭土地過戶給被告二人等語」（訴字卷第81頁）。據此可知
    ，原告就自己的印鑑章、印鑑證明以及身分證是如何由王文
    周取得（王文周自行取得抑或由原告交付？），以及王文周
    是以何種理由向其取得（處理界址糾紛抑或辦理不動產移轉
    登記給原告？）等重要情節，前後主張顯有歧異，實難採信
    。再者，原告於前述言詞辯論期日供陳：我平常都自己住，
    我身體不舒服都是2個女兒照顧我，王文周他們都沒有來顧
    我等語（訴字卷第81至82頁），倘原告所述為真，其與王文
    周平日既無密切往來，何以會願意輕易交付印鑑章、身分證
    等重要文件給王文周？何以對於王文周之索求無任何提防之
    心？基此，依現有事證調查之結果，難使本院對於原告主張
    系爭移轉登記行為所填載之土地登記申請書、土地所有權贈
    與移轉契約書上原告姓名之印文，以及檢附之印鑑證明、身
    分證等文件，均是王文周未經原告同意或授權下取得為之等
    情產生肯定之心證。
　㈣按代理人非經本人之許諾，不得為本人與自己之法律行為，
    民法第106前段定有明文。又按為委任事務之處理，須為法
    律行為，而該法律行為，依法應以文字為之者，其處理權之
    授與，亦應以文字為之；其授與代理權者，代理權之授與亦
    同。又不動產物權，依法律行為而取得、設定、喪失及變更
    者，非經登記，不生效力。前項行為，應以書面為之，民法
    第531條、第758條分別定有明文。查系爭移轉登記行為由王
    文周自行辦理，核其性質依民法第531條、第758條規定，應
    由原告出具委任書面，而此委任契約已於系爭土地登記申請
    書中之「⑺委任關係」欄位內以文字載明「本土地登記案之
    申請委託王文周代理」，且系爭土地登記申請書上亦蓋有原
    告印鑑章，有系爭土地登記申請書在卷為憑，可認王文周已
    就系爭土地由原告贈與其，且由其代理原告辦理系爭移轉登
    記行為等情，於事前獲得原告許諾以及授權，符合法定要件
    ，故原告主張認系爭移轉登記行為，對原告不生效力一節自
    無可採。
四、綜上所述，原告不能舉證系爭移轉登記行為為王文周未經其
    同意或授權下所為，則原告請求被告二人應將系爭土地之所
    有權移轉登記予原告並無理由，應予駁回。又原告之訴既經
    駁回，則其假執行之聲請亦失所附麗，應併予駁回。
五、本件事證已臻明確，兩造其餘攻擊、防禦方法及所提證據，
    核與判決結果不生影響，爰不予逐一論駁，附此敘明。　　
六、訴訟費用負擔之依據：民事訴訟法第78條。
中　　華　　民　　國　　111 　年　　2 　　月　　25　　日
                  民事第五庭    法    官　廖建瑋
以上正本係照原本作成。
如對本判決上訴，須於判決送達後20日內向本院提出上訴狀。
如委任律師提起上訴者，應一併繳納上訴審裁判費。
中　　華　　民　　國　　111 　年　　2 　　月　　25　　日
                                書 記 官　鄭梅君